【裁判字號】    89,上,30
【裁判日期】    890711
【裁判案由】    返還房屋
【裁判全文】
臺灣高等法院臺南分院民事判決  八十九年度上字第三十號   Ｋ
      上  訴  人  乙  ○  ○
      被  上訴人  甲  ○  ○
右當事人間請求返還房屋事件，上訴人對於中華民國八十八年十一月九日臺灣嘉義地
方法院八十八年度訴字第八四九號第一審判決提起上訴，本院判決如左：
    主    文
上訴駁回。
第二審訴訟費用由上訴人負擔。
    事    實
甲、上訴人方面：
一、聲明：求為判決：(一)原判決廢棄。(二)駁回被上訴人在第一審之訴。
二、陳述：除與原判決記載相同者，茲引用之外，補稱：
（一）按系爭房地產最初因上訴人愛妻心切，將二分之一所有權贈與被上訴人，當初
      購買之資金亦確為上訴人支付，被上訴人辯稱：該房地產非上訴人出資購買，
      五佰多萬元的房子怎麼可能頭款只有由上訴人提領之六十六萬元交付，且上訴
      人並無證明。但由上訴人戶頭提領之新台幣（下同）六十六萬元與公證之日相
      符，足證購屋時被上訴人取得之二分之一所有權為上訴人出資購買而贈與無誤
      。另被上訴人辯稱其貸款均為伊繳納，實因貸款銀行（玉山銀行）不得以連名
      貸款，又因被上訴人為雪中美美容坊之負責人，而以被上訴人之名義貸款伍佰
      萬元，上訴人做為連帶保證人，被上訴人更以負責人之便，掌管家庭經濟，其
      貸款金額由被上訴人戶頭支出繳納實屬常理。按被上訴人與上訴人結婚時，並
      無任何嫁妝，婚前並在上訴人之攝影工作室擔任美容師，當時由上訴人辛勤拍
      照，更將所有資金投資東方之珠美容坊，因當時只有被上訴人有美容師之牌照
      ，便順理成章由被上訴人擔任負賣人，但觀其契約：被上訴人並無出資，由此
      可證該房地產所支付之貸款金額，實為上訴人投資開立之雪中美美容坊賺取無
      誤。然被上訴人不尊重婚姻，屢次通姦已構成對上訴人之侵權行為，上訴人依
      民法四百十六條第一項第一款之規定，請求返還贈與物。
（二）按八十五年七月十九日，上訴人將其房地產所有權以信託過戶給被上訴人，是
      因為被上訴人懷孕，上訴人愛妻心切為給伊更多的保障，而由被上訴人自行找
      代書辦理過戶，但其登記竟為「買賣」？被上訴人指稱係向上訴人購買其持有
      之二分之一所有權？但可有買賣契約或資金流向證明為買賣？被上訴人始終提
      不出證據？足證實因被上訴人懷孕，要求上訴人將其房地產所有權以信託方式
      登記於被上訴人名下無誤，且更未經上訴人同意竊取印章私自辦理過戶；且上
      訴人至地政事務所查閱：八十五年六月二十七日之買賣契約資料，才赫然發現
      原本協議以信託將房地產登記於被上訴人名下，但被上訴人竟私自找訴外人李
      永輝並將印鑑等交由代辦，但委託書確無上訴人之簽名，且上訴人至今才知道
      是李永輝代辦、才知原以為是八十五年七月十九日辦理過戶，但實際卻為八十
      五年六月二十七日，由此可證：當時過戶之細節完全由被上訴人以一手遮天之
      方式秘密完成，上訴人並未參與且更不知為何會由信託變成買賣。觀其買賣契
      約書，買賣總金額竟只有七萬五千餘元？五佰多萬的房子，一半也有兩百多萬
      ，上訴人怎可能只以七萬多的價錢賣給被上訴人？且夫妻之間為何要為了七萬
      多元買賣？又過戶等等不用錢嗎？此更違背常理！足證當時確為信託關係，而
      被上訴人竟以夫妻代理之便，瞞天過海登記為買賣！上訴人至今才知所有內情
      ！亦未收得半毛錢！觀其所有過程，唯一的解釋只有：被上訴人早有預謀！外
      遇不斷就是鐵證。如今被上訴人屢次通姦判刑確定，上訴人依其侵權行為，主
      張撤銷對其信託關係（贈與），並保留偽造文書之追訴權。
（三）次按八十六年十一月七日被上訴人因再次通姦，而將當初信託之一半房地產歸
      還上訴人，履行在八十六年六月十一日所訂切結書內容的一半，而另一半則於
      八十六年十一月四日，另訂契約書協定：若離婚後其所有財產則歸上訴人所有
      ，觀其發生的時間均相同且有連貫性，此更可證明八十五年之過戶確為信託關
      係，而八十六年被上訴人歸還原屬上訴人之房地產，實為履行其切結書之內容
      ，而絕非贈與無誤。另被上訴人主張八十六年六月十一日之契約(即切結書）
      撕毀無效，但八十六年十一月四日雙方所簽定之契約（此契約書乃第二張切結
      書）已明白約定：若被上訴人不願履行夫妻義務或要求離婚願將所爭之房地產
      及三家店無條件過戶予上訴人不得異議，而如今被上訴人不但毀約，還私自將
      店頂讓給他人，令上訴人一無所有。
（四）被上訴人所提八十六年十一月七日將房地產所有權二分之一贈與上訴人？但觀
      其提出之公證書，明顯遭人更改，原為買賣為何塗改為贈與？為何無上訴人之
      親筆簽名蓋章？被上訴人提不出證據，是否有偽造文書之嫌？被上訴人主張以
      侵權行為撤銷贈與，然與事實相違，如前所述根本無贈與之關係存在，乃因被
      上訴人通姦在先，將上訴人贈與之二分之一返還上訴人，何來贈與之說？另地
      院及高院就傷害之判決均為互毆，既為互毆又怎能說是上訴人侵權，而被上訴
      人不是侵權？。再說：被上訴人屢次通姦，對上訴人難道不構成侵權行為嗎？
      上訴人所受的委屈又當如何？
（五）又被上訴人佯稱被上訴人毆傷住院，有新陽醫院之院長電話錄音其謊言不攻自
      破；又被上訴人佯稱被上訴人毆打？請當庭播放錄音帶即知被上訴人說謊。且
      被上訴人佯稱上訴人缺錢花用，於八十七年七月二十九日至被上訴人投資開立
      之雪中美美容店搶奪皮包？但當時上訴人之存款超過三十萬元即知上訴人實為
      冤枉。
（六）綜上所述，因被上訴人不尊重婚姻之神聖，屢次通姦！此等侵權行為！上訴人
      主張撤銷對其之贈與並依照契約：地產所有權應屬上訴人所有，請求判決如訴
      之聲明，以維正義。
三、證據：除援用第一審所提證據外，補提契約書影本兩件、錄音帶譯文（含錄音帶
    ）兩件、存款證明筆錄、拍照契約、股東契約書、資金證明、公證收費單等影本
    各一件及不起訴處分書一件為證。
乙、被上訴人方面：被上訴人未於言詞辯論期日到場，依其所提出狀及以前到場之辯
    論：
一、聲明：求為判決：駁回上訴。
二、陳述：除與原判決記載相同者，茲引用之外，補稱：
（一）本件上訴人辯稱在民國八十五年六月二十七日未曾出賣系爭房地持分二分之一
      所有權予被上訴人云云，確與事實不符。經查，該次房地買賣，被上訴人在八
      十八年五月二十四日之準備書狀附件五及附件六已提出買賣契約書及公證書之
      證據，上訴人所辯顯與事實不符。
（二）上訴人主張被上訴人在民國八十六年十一月七日將房地所有權二分之一贈與上
      訴人一事，被上訴人在原審所提出公證書證據，係遭人更改，被上訴人有偽造
      文書嫌疑云云。惟查，被上訴人在一審起訴狀附件一及附件二之公證書及贈與
      契約書，業經法院公證處公證，上開公證書係由兩造委任代理人辦理，上訴人
      豈可辯稱不知情？該公證書係公證雙方所訂之贈與契約書，並由公證人依法做
      成，豈可能偽造？如此明確且嚴謹法律行為，上訴人竟在二審斤斤置辯其合法
      性，顯係詞窮理屈，更可惡的是上訴人暗指公證人有偽造公文書嫌疑，更是離
      譜無稽，其不論是非而口不擇言，實不足取。且房屋稅皆為被上訴人繳納，有
      八十九年度房屋稅單影本一件為證。
（三）本件上訴人在八十七年七月四日、同年七月二十九日分別對被上訴人犯有故意
      傷害及妨害自由之侵害行為，上開犯行，皆業經鈞院及台灣嘉義地方法院判決
      確定，被上訴人依民法第四百十六條第一項第一款規定，撤銷系爭房地二分之
      一所有權之贈與，並依同法第四百十九條第二項不當得利之規定，請求上訴人
      返還贈與物，依法有據，故上訴人上訴應無理由。
（四）有關系爭房屋全部所有權皆由被上訴人出資購買，房貸亦皆由被上訴人出資繳
      納，上開事實，被上訴人在八十八年五月二十四日準備書狀附件一、二、三、
      四已提出證據證明，故上訴人主張系爭房屋全由其出資所買，顯與事實不符。
      本件上訴人於上訴理由主張當初購買系爭房屋之資金由其支付云云。惟查，由
      上訴人所提出第一銀行存摺支出存入明細表記載所示，其在民國八十四年五月
      五日所支付之現金六十六萬元實無法證明為購屋資金。區區六十六萬元豈可購
      得價值總價五百多萬元之房屋？更何況上訴人未能提出支付予出售房屋者款項
      及清償銀行房貸之證明，故上訴人侈言出資購屋，完全與事實不符。
（五）上訴人又主張將系爭房屋信託登記於被上訴人名下云云。惟查，上訴人在原審
      已完全不能提出任何證據以證其說，因此兩造確無信託關係存在，故上訴人所
      為上開主張顯係憑空杜撰，實無根據可言。
三、證據：除援用第一審所提證據外，補提八十九年度房屋稅單影本、本院八十八年
    度上易字第一六八號刑事判決、台灣嘉義地方法院八十八年度簡上字第六四號刑
    事判決影本各一件為證。
丙、本院依職權向臺灣嘉義地方法院調閱八十六年度公字第二四二一五號公證書案卷
    理    由
一、被上訴人經合法通知未於言詞辯論期日到場，核無民事訴訟法第三百八十六條所
    列各款情事，爰依上訴人之聲請，由其一造辯論而為判決。
二、本件被上訴人起訴主張：兩造原係夫妻，其於八十六年十一月七日將其所有坐落
    嘉義市○○段四九之四九號土地及地上建物即門牌號碼嘉義市○○路七九○之一
    七五號房屋（下稱系爭房地），應有部分各二分一之所有權贈與上訴人，惟上訴
    人於取得系爭房地二分之一所有權之後，竟於八十七年元月二十七日、五月二十
    日、七月四日及七月二十九日（清晨），連續凶殘毆打被上訴人成傷，經判處罪
    刑在案，尤其在八十七年七月二十九日凌晨時，上訴人在缺錢花用之情況下，竟
    闖入其所經營之「雪中美美容坊」內以暴力搶其皮包，業經其提出告訴，並經
    檢察官提起公訴，亦經台灣嘉義地方法院簡易庭判決上訴人以強暴妨害被上訴人
    行使權利，處有期徒刑三月在案，因此，乃以上訴人有對其為傷害及妨害自由之
    故意侵害行為，而主張依民法第四百十六條第一項第一款及同法第四百十九條之
    規定，撤銷贈與，並依不當得利之法律關係，請求上訴人將系爭房地二分之一所
    有權移轉登記與伊之判決。
三、上訴人則以：系爭房地係於八十四年五月間由伊所買，而登記兩造各應有部分二
    分之一，嗣於八十五年七月十九日，上訴人再將伊名下之應有部分二分之一信託
    登記予被上訴人，雖登記原因為買賣，實際上並無對價，然因被上訴人生產後，
    仍與其他男子交往密切，上訴人乃終止信託關係，被上訴人自應返還系爭房地，
    故系爭房地並非被上訴人贈與上訴人，而係其應返還上訴人，又被上訴人曾立下
    切結書，如日後再與其他男子有親密接觸，願將其所有之房地等讓與上訴人，而
    被上訴人日後更與其他男子密切交往，且與訴外人即其表哥鄭智豪又於八十七年
    九月六日通姦，經台灣嘉義地方法院判處有期徒刑四月，故依被上訴人所立之切
    結書，系爭房地及被上訴人所有部分，應歸上訴人所有，被上訴人所指之八十七
    年七月二十九日傷害行為，其實係被上訴人先持鍋子、酒瓶傷害上訴人，上訴人
    不予計較而離去，但被上訴人又於翌日即八十七年七月三十日深夜，持刀欲殺害
    上訴人兄長，而與上訴人兄長扭打，造成傷害，被上訴人教唆公司職員偽證，並
    將傷害移花接木給上訴人，且被上訴人佯稱上訴人缺錢花用，於八十七年七月二
    十九日至其投資開立之「雪中美美容店」搶奪皮包？但當時上訴人之存款超過三
    十萬元，並無搶奪被上訴人皮包之必要。又被上訴人之傷害，係因兩造互毆造成
    ，被上訴人自不得以此理由撤銷贈與，縱使被上訴人主張有理由，因被上訴人亦
    表示如與他人通姦，願將其所有系爭不動產移轉給上訴人，而被上訴人通姦行為
    亦經法院判刑確定，該條件已成就，被上訴人自有給付之義務，茲因兩造所負給
    付之種類完全相同，爰主張抵銷。又八十六年十一月七日被上訴人因再次通姦，
    而將當初信託之一半房地產歸還上訴人，履行在八十六年六月十一日所訂切結書
    之部分內容並於八十六年十月四日，另訂契約書協定：若離婚後其所有財產則歸
    屬上訴人所有，觀其發生的時間均相同且有連貫性，此更可證明八十五年之過戶
    確為信託關係，而八十六年被上訴人歸還原屬上訴人之房地產，實為履行其切結
    書之內容，足見絕非贈與。另被上訴人主張八十六年六月十一日之切結書已撕毀
    無效，但八十六年十一月四日兩造所簽定之契約已明白約定：若被上訴人不願履
    行夫妻義務或要求離婚，願將所有之房地產及三家店無條件過戶予上訴人不得異
    議，而如今被上訴人不但毀約，還私自將店頂讓給他人，令上訴人一無所有，現
    兩造已離婚，被上訴人依約亦應將系爭房地返還上訴人云云置辯。
四、被上訴人主張：兩造原係夫妻，其於八十六年十一月七日將其所有系爭房地應有
    部分各二分一之所有權贈與上訴人，惟上訴人於取得系爭房地二分之一所有權之
    後，竟於八十七年元月二十七日、五月二十日、七月四日及七月二十九日（清晨
    ），連續凶殘毆打被上訴人成傷，曾經台灣嘉義地方法院以連續傷害罪判處有期
    徒刑四月，上訴人復在八十七年七月二十九日凌晨，在缺錢花用之情況下，竟闖
    入其所經營之「雪中美美容坊」內以暴力搶其皮包，妨害其自由，業經其提出
    告訴，並經檢察官提起公訴，亦經台灣嘉義地方法院簡易庭判決上訴人以強暴妨
    害被上訴人行使權利，處有期徒刑三月，嗣經被上訴人訴請離婚，業經同院判決
    上訴人敗訴在案之事實，業據其提出公證書、土地暨建築改良物贈與所有權移轉
    契約書、存證信函及回執、、土地、建物登記等謄本、悔過書、診斷證明書、婦
    女救援基金會函、臺灣嘉義地方法院檢察署檢察官八十七年度偵字第六七七九號
    聲請簡易判決處刑書、本院八十八年度上易字第一０六八號刑事判決、臺灣嘉義
    地方法院八十七年度婚字第三一五號民事判決及八十七年度嘉簡字第七七四號刑
    事簡易判決、台灣嘉義地方法院八十八年度簡上字第六四號刑事判決影本等件為
    證，堪信屬真實。上訴人雖以前揭情詞置辯，惟查：
（一）按『民法親屬篇於七十四年六月三日修正之第一千零十七條第一項規定：「聯
      合財產中，夫或妻於結婚時所有之財產，及婚姻關係存續中取得之財產，為夫
      或妻之原有財產，各保有其所有權」，與修正前規定：「聯合財產，妻於結婚
      時所有之財產，及婚姻關於存續中因繼承或其他無償取得之財產，為妻之原有
      財產，保有其所有權」；「聯合財產中，夫之原有財產及不屬於妻之原有財產
      之部分，為夫所有」者並不相同。系爭房地係七十五年六月二十九日購買，同
      年八月四日以上訴人名義辦妥所有權登記，為原審確定之事實。系爭房地之取
      得既在民法親屬篇修正之後，自應依修正後之規定，定其所有權歸屬。系爭房
      地係以上訴人名義登記，形式上即應認上訴人之原有財產』。最高法院著有八
      十六年度台上字第一五一四號判決可資參照。被上訴人主張系爭房地於八十四
      年五月四日由兩造共同具名向訴外人洪三貴及林富美購買，並登記兩造各應有
      部分二分之一，嗣於八十五年七月十九日，上訴人再將伊名下之應有部分二分
      之一移轉登記予被上訴人之事實，為上訴人所不爭，並有被上訴人提出之買賣
      契約及土地、建物登記謄本可稽，堪信為真實。系爭房地既係於兩造婚姻關係
      尚存續中取得之財產，而兩造前復未約定夫妻財產制；因此，在被上訴人於八
      十六年十一月七日將系爭房地應有部分各二分一之所有權贈與上訴人前，系爭
      房地全部所有權係登記為被上訴人名義，故形式上即應認係屬被上訴人所有。
（二）次按依八十五年一月二十六日制定之信託法第二條規定：「信託，除法律另有
      規定外，應以契約或遺囑為之」，又「信託係契約行為，原告主張信託關係存
      在，應就信託契約確已成立之事實，負舉證責任，若其先不能舉證，則被告就
      其抗辯事實即令不能舉證，或其所舉證據尚有疵累，亦應駁回原告之請求。」
      最高法院著有八十七年度台上字第五六二號判決足資參照。上訴人雖抗辯：系
      爭房地係於八十四年五月間由伊所買，而登記兩造各應有部分二分之一，嗣於
      八十五年七月十九日，上訴人再將伊名下之應有部分二分之一信託登記予被上
      訴人，雖登記原因為買賣，實際上並無對價故係贈與，然因被上訴人生產後，
      仍與其他男子交往密切，上訴人乃終止信託關係，被上訴人自應返還系爭房地
      ，故系爭房地並非被上訴人贈與上訴人，而係其應返還上訴人之財產，又八十
      六年十一月七日被上訴人因再次通姦，而將當初信託之一半房地產歸還上訴人
      ，履行在八十六年六月十一日所訂切結書之部分內容，且於八十六年十月四日
      ，另訂契約書協定：若離婚後其所有財產歸屬上訴人，觀其發生的時間均相同
      且有連貫性，此更可證明八十五年之過戶確為信託關係，而八十六年被上訴人
      歸還原屬上訴人之房地產，實為履行其切結書之內容云云，固據上訴人提出資
      金證明證收費單及契約書等影本為證，惟為被上訴人所否認，況查：上訴人固
      於八十四年五月五日領出現金六十六萬元，然其用途究否用於支付系爭房地價
      款？果係為支付系爭房地價款，是否足以應付頭期款？並未據上訴人舉證證明
      之，參以上訴人自認系爭房地之貸款係由被上訴人之帳戶撥付，被上訴人為三
      家美容名店之負責人，且掌理伊家庭之財務等情，則系爭房地究否得認係由上
      訴人所購買？已有疑問，至於上訴人所辯被上訴人因再次通姦，而將系爭房地
      應有部分二分之一贈與上訴人乙節，依上訴人自認係在履行八十六年六月十一
      日所立之切結書內容，亦顯難以此推斷八十五年間之所有權移轉登記，係本於
      兩造間之信託關係而來，此外，上訴人就信託契約存在之事實，復未能舉證以
      實其說，揆諸前揭說明，上訴人上開抗辯自難憑採。查系爭房地既登記為被上
      訴人所有，自仍應認屬被上訴人所有。
（三）上訴人先後於(1)八十七年一月二十七日在嘉義市○○路七九０之一七五號，酗
      酒無故毆打被上訴人，致被上訴人受有皮下溢血斑右上膊二×一公分、四×一
      公分、右手指三×二公分、前胸部八×三公分等傷害；(2)於八十七年五月二十
      日在嘉義市○○路七九０之一七五號，酗酒無故毆打被上訴人，致被上訴人受
      有胸部挫傷及血腫、上肢多處挫傷及血腫等傷害；(3)八十七年七月四日在嘉義
      市○○路七九０之一七五號，酗酒無故毆打被上訴人，致被上訴人受有全身多
      處挫擦傷、背部挫傷等傷害；(4)八十七年七月二十九日清晨五時許，在嘉義市
      ○○○路四六三號被上訴人所經營之美容店內，兩造因掛電話之事發生爭執，
      兩人互毆，被上訴人受有雙側手肘、下背、左臂挫傷瘀血、左腳踝挫傷瘀血等
      傷害之事實，業據被上訴人提出診斷證明書影本四件附卷可稽，又依證人吳夙
      雲於台灣嘉義地方法院八十七年婚字第三一五號離婚事件中證稱：被告（即上
      訴人）於八十七年一月二十七日、同年五月二十日、同年七月四日打傷原告（
      即被上訴人），原告（即被上訴人）回娘家哭訴，事後被告（即上訴人）有來
      帶原告（即被上訴人）回家等語，及證人王正瑩於該案證稱：被告（即上訴人
      ）於八十七年七月五日在楊梅揚昇球場向其稱前天打傷原告（即被上訴人），
      原告（即被上訴人）並離家出走等詞，及被告（即上訴人）在八十七年七月四
      日及同年月二十九日二次之傷害行為，亦經台灣嘉義地方法院以連續傷害罪判
      處有期徒刑四月確定在案，又被上訴人上開所受三次傷害，在提起本件離婚訴
      訟前均未對上訴人提出刑事訴訟，若非確係上訴人毆傷被上訴人，被上訴人顯
      難預測其將於八十七年七月二十九日與上訴人互毆受傷，而預先自傷以誣陷上
      訴人。又上訴人於八十七年七月二十九日與被上訴人因掛電話發生爭執互毆受
      傷一節，為上訴人於台灣嘉義地方法院審理該院八十七年度婚字第三一五號被
      上訴人對上訴人起訴請求離婚一案中，自承伊出手毆打被上訴人，比較兩造所
      受之傷勢，上訴人受右拇指、右手臂、右膝部、右手臂挫傷瘀血，被上訴人成
      雙側手肘、下背、左臂挫傷瘀血，左腳踝挫傷瘀血之傷害，既非有一方傷勢特
      別嚴重，顯係互毆所致，此亦有被上訴人提出之台灣嘉義地方法院八十七年度
      婚字第三一五號民事判決一件（附於原審卷第一○四頁至第一一一頁）及本院
      八十八年度上易字第一○六八號、台灣嘉義地方法院八十八年度簡上字第六四
      號刑事判決等影本各一件附卷可稽。綜上各情觀之，被上訴人主張其於八十七
      年一月二十七日、同年五月二十日、同年七月四日、同年月二十九日為上訴人
      毆傷之事實，堪予採信，上訴人抗辯其未毆打被上訴人，或係被上訴人教唆職
      員偽證，將傷害罪移花接木云云，實無足取。
（四）另上訴人於八十七年七月二十九日凌晨，闖入被上訴人所經營之「雪中美美容
      坊」內，以暴力強取被上訴人之皮包，故意侵害被上訴人之自由，業經台灣嘉
      義地方法院簡易庭判處上訴人有期徒刑三月在案，有台灣嘉義地方法院八十八
      年度簡上字第六四號刑事判決影本一件在卷可按，故僅依刑法第三百○四條之
      規定，論處上訴人強制罪刑，自與上訴人有無存款及其存款金額多寡無關，上
      訴人所稱伊當時存款超過三十萬元，並無奪取被上訴人皮包之必要，伊實為冤
      枉云云，洵非可取。
（五）兩造於八十六年十一月四日訂有合約書約定：「兩造為合法夫妻、但被上訴人
      若不願繼續履行夫妻之責任與義務或要求與上訴人離婚時，被上訴人自願將系
      爭房地及三家美容院所有權無條件讓渡給上訴人。」有合約書影本一件在卷可
      參稽其約定之真意，應係被上訴人在上訴人並無可歸責之情形之下，不願繼續
      履行婚姻之義務甚或主動要求結束婚姻，被上訴人始願無條件贈送房地。倘上
      訴人有歸責，致被上訴人憑以請求離婚，衡情，被上訴人自無無償贈與房地產
      之理。被上訴人固於嗣後以不堪上訴人同居之虐待，訴請離婚；上訴人亦以被
      上訴人通姦訴請離婚，分別經台灣嘉義方法院以該院八十七年度婚字第三一五
      號、八十七年度婚字第三三六號、及本院八十八年度家上字第七十二號民事判
      決分別判准離婚有判決正本可按，被上訴人雖訴請離婚，然既係因上訴人多次
      以暴力相向，其咎在上訴人，與上開合約書所約定，顯不可同日而語，至上訴
      人訴請離婚之部分，主動權之發動非被上訴人，則上訴人辯稱：八十六年十一
      月四日兩造所簽定之契約已明白約定：若被上訴人不願履行夫妻義務或要求離
      婚，願將所爭之房地產及三家店無條件過戶予上訴人不得異議，而如今被上訴
      人不但毀約，還私自將店頂讓給他人，令上訴人一無所有，然兩造既已離婚，
      被上訴人依約亦應將系爭房地返還上訴人云云，委非足採。
（六）依上訴人所提由被上訴人書立之切結書記載，被上訴人若與其他男人接吻或擁
      抱，則被上訴人願將包含系爭房屋在內之不動產讓與上訴人，雖被上訴人因通
      姦罪業經判決確定之事實，有前開本院八十八年度上易字第一○六八號刑事判
      決附卷可稽，然該切結書亦附有上訴人不得毆打被上訴人，否則契約即失效之
      解除條件，上訴人在八十六年六月十一日書立該切結書，後既八十七年間連續
      毆打被上訴人，已如前述，因此，該契約之解除條件業已成就，上訴人再以之
      主張抵銷，即無足採。
五、綜上所述，上訴人確有屢次傷害被上訴人及妨害其自由之事實，其中或有互毆，
    自仍不免於有故意侵害被上訴人身體之事實，又按受贈與人對贈與人或其最近親
    屬，有故意侵害之行為，依刑法有處罰之明文者，贈與人得撤銷其贈與，民法第
    四百十六條第一項第一款定有明文。又贈與之撤銷，應向受贈人以意思表示為之
    ；贈與撤銷後，贈與人得依關於不當得利之規定，請求返還贈與物，同法第四百
    十九條亦有明文規定。查上訴人對被上訴人有刑法上傷害罪及妨害自由罪之故意
    侵害行為，已如前述，又被上訴人已依民法第四百十六條第一項第一款規定，以
    存證信函向上訴人表示撤銷系爭房地應有部分二分之一贈與之意思表示，亦有被
    上訴人提出之存證信函及回執可證。被上訴人自得依民法第四百十九條之規定，
    請求上訴人將系爭房地應有部分各二分之一所有權移轉登記予被上訴人。原審為
    上訴人敗訴之判決，於法並無不合，上訴意旨指摘原判決不當，而聲明廢棄，核
    無理由，應予駁回。
據上論結，本件上訴為無理由，依民事訴訟法第四百六十三條、第三百八十五條第一
項前段、第四百四十九條第一項、第七十八條，判決如主文。
中      華      民      國    八十九    年      七      月    十一      日
                                    臺灣高等法院臺南分院民事第一庭
~B1審判長法官  黃    崑    宗
~B2      法官  楊    子    莊
~B3      法官  袁    靜    文
右為正本係照原本作成。
如對本判決上訴，須於判決送達後廿日內向本院提出上訴狀，未表明上訴理由者，應
於上訴後廿日內，向本院提出理由書。
中      華      民      國    八十九    年      七      月    十三      日
                                        法院書記官  黃    文    生


司法院資訊處製作；財團法人民間司法改革基金會備份。
